最　高　行　政　法　院　判　決　　　　　　　　　九十一年度判字第一八三一號
　　上　訴　人　乙○○○○○○.
　　訴訟代理人　黃勇雄律師
　　被 上訴 人　高雄市政府衛生局
　　代　表　人　甲○○
右當事人間因醫療法事件，上訴人對於中華民國九十年七月六日高雄高等行政法院九
十年度訴字第八一六號判決，提起上訴，本院判決如左：
　　主  文
上訴駁回。
上訴審訴訟費用由上訴人負擔。
　　理  由
一、本件上訴人在原審起訴意旨略以：緣上訴人係高雄市「陳建炳外婦產科診所」負
    責醫師，於民國七十六年間起，容留未具醫生資格之訴外人陳立人（為上訴人之
    子）從事醫療業務，經被上訴人會同高雄市政府警察局查獲，經台灣高雄地方法
    院八十八年度易字第四一六五號刑事判決陳立人有罪確定在案。被上訴人遂以上
    訴人違反醫療法第八十一條及醫師法第二十五條之規定，分別處以「撤銷（診所
    ）開業執照」及「撤銷（負責醫生）執業執照」之處分。上訴人不服，向高雄市
    政府提起訴願，經高雄市政府訴願決定以「關於執業執照部分，原處分撤銷，應
    處停業處分六個月。其餘部分之訴願駁回」在案。上訴人仍表不服，遂提起本件
    訴訟。本件被上訴人及訴願機關為前開處分並未予上訴人陳述意見之機會，被上
    訴人作成處分之時間雖係於八十九年六月二十七日，然行政程序法早已於八十八
    年二月三日公布，被上訴人係政府公務機關，明知有此法律內容之規定，又無與
    其他法令有所牴觸之情形下，自不容藉詞此法律施行日期未到而不為遵守。上訴
    人之子陳立人於菲律賓遠東大學醫科畢業獲醫師執照後，返回上訴人所開設之診
    所服務，上訴人僅准許其處理診所內之行政業務及搜集醫藥方面之資訊，供上訴
    人及診所內職員之參考與進修，對於有關實際醫療行為，上訴人均嚴格禁止陳立
    人參與及涉及。縱陳立人趁上訴人不在診所之際，私自對求診者施以診察，係其
    個人不當之行為，上訴人並不知悉，其擅自對求診者為診療，絕非上訴人故意縱
    容，此觀上訴人開設之診所亦另聘其他醫師前來協助上訴人醫治病患，即足證明
    。經查陳立人之不法行為已遭法律制裁，其絕無可能再於上訴人開設之診所內有
    非法之行為，況且上訴人亦受有刑事責任之處分，已達到懲處不法之目的，應無
    再對上訴人為撤銷執照處分之必要。又醫療法第八十一條及醫師法第二十五條均
    規定「得」為處分，非係「應」為處分，乃有選擇性之處分，而陳立人並非毫無
    醫學專門知識，與一般未具醫學專業知識之人非無差別，被上訴人卻未予查核斟
    酌，逕為撤銷上訴人之開業執照，顯係權力濫用。訴願決定雖將原處分關於執業
    執照部分撤銷，改處停業處分六個月，亦屬未斟酌上訴人應負責任之輕重，而有
    違行政程序法第七條規定之不當。本件被上訴人對上訴人為撤銷執照之處分，其
    處分原則係依行政院衛生署七十六年三月六日衛署醫字第六四三四九八號函規定
    『依醫療法第八十一條規定撤銷醫療機構開業執照者，其負責醫師依同條第二項
    規定並依醫師法於業務上不正當行為論處時，應予撤銷執業執照』；另依行政院
    衛生署八十一年八月十四日衛署醫字第八一五三七六三號函、八十五年八月二十
    九日衛署醫字第八五○四三四七九號函、八十七年七月十日衛署醫字第八七○二
    九二一六號函等相關函釋，此等函釋並未就個案之具體特殊情形為分別之考量，
    自不能一體適用於本件個案，被上訴人逕為套用，自欠妥適。顯見被上訴人對上
    訴人行政處分之裁量非係斟酌上訴人具體行為之內容為裁量，而完全依據不相關
    之行政院衛生署之函釋而為，參照上開說明已足證本件被上訴人有裁量濫用之情
    事。為此請判決將訴願決定及原處分不利於上訴人部分予以撤銷等語。
二、被上訴人答辯意旨略以：訴外人陳立人於刑事偵查中坦承於上訴人開設診所內經
    上訴人同意後，由陳立人獨自一人或與上訴人一同，為求診之不特定病患從事問
    診、撰寫病歷、開刀等醫療行為，經患者佐證在案，且上訴人亦坦承其違法刑責
    ，併受有刑事責任在案，足見上訴人所言不知情係卸責之詞。另就經驗法則而言
    ，陳立人長期於上訴人開設之診所執行醫療業務，上訴人絕無不知之理，況且陳
    立人與上訴人為父子關係，實無誣指上訴人之理。又陳立人未取得我國醫師資格
    ，縱其曾於國外大學醫學院畢業，惟此事實既無法卸免陳立人於國內未經合法取
    得醫師資格，擅自執行醫療業務之刑責，殊難遽以資為包庇、容留密醫之有利藉
    口，進而主張受撤銷開業、執業執照處分為公權力之濫用。依醫療法第八十一條
    及醫師法第二十五條雖規定「得」為處分而非「應」為處分，惟密醫事件為醫療
    法及醫師法中明定之最重大違規案件，其處分原則依行政院衛生署七十六年三月
    六日衛署醫字第六四三四九八號函、行政院衛生署八十一年八月十四日衛署醫字
    第八一五三七六三號函、八十五年八月二十九日衛署醫字第八五○四三四七九號
    函、八十七年七月十日衛署醫字第八七○二九二一六號函等相關函釋，在在闡明
    醫療機構容留密醫之行政責任，縱使負責醫師是在完全不知情情況下發生，刑事
    責任或免，惟終究不能據此作為主張在行政上無違反義務行為而免受行政處分之
    理由。被上訴人為確保人民之醫療人權免於受密醫魚目混珠，危害人民健康之弊
    ，本於裁量權所為之撤銷證照處分，符合公益維護之授權立法目的，斟酌干預行
    政之適當性、必要性及合理性，處分之目的與手段符合比例原則，遵守法律之界
    限，決定裁量及選擇法律效果之裁量並無過度、濫用或不當情事。又醫療法第十
    五條第一項規定：「醫療機構應置負責醫師一人，對其機構醫療業務，負督導責
    任。」醫療機構負責醫師猶如公司行號之負責人，自當對其機構之業務負絕對之
    責任，不得以不知情加以規避。訴願管轄機關顧念上訴人「現年八十有六，已屬
    年邁。一生劬勞，得有聲譽」，且容留未具醫師資格者為其己出，將執業執照部
    分，改處停業處分六個月，法、理、情俱已兼顧，訴願決定並無違法之處，上訴
    人之無理由，請予以駁回其訴等語，資為抗辯。
三、原審斟酌全辯論意旨及調查證據之結果，以：查依上訴人所不爭執之台灣高雄地
    方法院八十八年度易字第四一六五號刑事判決書理由所示，陳立人就其自七十六
    年某日起至八十八年三月十一日止，於上訴人開設診所內經上訴人同意後，由陳
    立人獨自一人或與上訴人一同，為求診之多位不特定病患，從事問診、撰寫病歷
    、開刀等醫療行為之事實，於該案調查、審理時，業已坦承不諱，並經該等患者
    於該案證述明確，另上訴人亦自陳其因陳立人之上開行為，亦涉犯違反醫師法刑
    事部分，業由同法院八十九年度易字第四六三一號刑事判決判處有罪並緩刑確定
    在案。且陳立人係畢業於菲律賓遠東大學醫學院，並經菲律賓醫學評議會核准於
    該國登記及開業，惟未領有中華民國之醫師證書，乃上訴人所不爭。又陳立人與
    上訴人為父子關係，其長期於上訴人開設之診所執行醫療業務，上訴人難謂全不
    知悉，則上訴人容留未具醫師資格人員執行醫療業務之事實，洵堪認定。所為不
    知情，未予容留之主張，尚無足取。且上訴人既為「陳建炳外婦科診所」之負責
    醫師，對其診所容留未具醫師資格人員違反執行業務，本當負起行政督導責任，
    尚不得僅以不知情加以規避。至上訴人又主張醫療法第八十一條及醫師法第二十
    五條係規定「得」為處分而非「應」為處分，被上訴人所為撤銷執照處分有違比
    例原則乙節。查上訴人所稱其現年八十六歲，已屬老邁，一生劬勞，行醫薄有聲
    譽，其所容留者，雖未具中華民國醫師資格，然其仍係畢業於菲律賓遠東大學醫
    學院，具有菲律賓醫學評議會核准於該國登記及開業資格，又與上訴人為父子關
    係等情節，業據訴願決定加以參酌後，認為被上訴人除依醫療法第八十一條規定
    對上訴人負責之診所為撤銷開業執照處分外，並依醫師法第二十五條規定撤銷上
    訴人執業執照之處分，稍嫌過重，而將撤銷執業執照之原處分撤銷，改處停業處
    分六個月，顯已對上訴人採行最小侵害之手段，並適合於目的之達成而無超越實
    現目的之必要程度，要與比例原則無違。因而本件無裁量濫用之不當，上訴人所
    訴，顯不足採。另上訴人主張被上訴人對上訴人及陳立人所採取處分移送法辦之
    方法，已達到懲處不法之目的，應無再對上訴人為撤銷執照處分之必要云云。查
    關於一事不二罰，係指同一事實，不得更依同一領域之法律，重複處罰而言。若
    司法機關與行政機關對於同一事實，各依不同之法律，分別予以刑事、行政處分
    ，則與一事二罰之問題無涉。是故本件上訴人縱已遭受刑事處分，終究不能據此
    作為主張在行政上無違反義務行為而免受行政處分之理由。是上訴人此部分之主
    張，亦不足採。次查本件對上訴人之處分行為係於八十九年作成，當時行政程序
    法尚未實施（九十年一月一日施行），被上訴人於處分前，縱未給予上訴人陳述
    意見之機會，亦無違法可言。綜上所述，上訴人容留未具我國醫師資格人員擅自
    執行醫療業務之違規事實甚為明確，被上訴人依醫師法第二十五條及醫療法第八
    十一條規定，並參酌前述行政院衛生署對上開法律規定之函釋意旨，裁處原告撤
    銷開業執照，及訴願決定機關考量原告違規情節之輕重，將原處分關於執業執照
    之撤銷處分，變更裁處停業六個月之處分，並維持原處分關於撤銷開業執照部分
    ，均無違誤。為其判斷基礎據以駁回上訴人在原審之訴。
四、本院查：行政院衛生署七十六年三月六日衛署醫字第六四三四九八號、八十一年
    八月十四日衛署醫字第八一五三七六三號、八十五年八月二十九日衛署醫字第八
    五○四三四七九號及八十七年七月十日衛署醫字第八七○二九二一六號函等相關
    函釋，係衛生主管機關依職權適用法律，對醫師法第二十五條所謂醫師於業務上
    不正當行為之闡釋，並無牴觸醫師法或醫療法之情事，被上訴人據為處分之參酌
    ，原審法院予以援用自無不合，上訴人以此指原判決有違背法令之違誤，核無可
    採。次查憲法第十五條雖規定人民之生存權、工作權及財產權，應予保障，然人
    民之工作權與公共福祉有密切關係時，為增進公共利益之必要，得以法律為適當
    之限制，司法院釋字第四○四號解釋足參。本案上訴人身為醫事專門職業人員，
    其違背公眾健康之保障而容留密醫執業，其違規行為應受行政處分，為上訴人所
    得預見。故原審以被上訴人依醫事相關法規相繩，並以行政院衛生署之函釋為參
    考，衡酌上訴人之私益與公共利益後，依法處分，並無濫用裁量權、違背法律明
    確性或違反比例原則情事，並就此於判決中敘明其心證之理由甚詳，尚無判決不
    備理由之違誤。綜上，原判決將原決定及原處分不利於上訴人部分均予維持，駁
    回上訴人在原審之訴，核無違誤。上訴論旨，仍執前詞，指摘原判決違誤，求予
    廢棄，難認有理由，應予駁回。
據上論結，本件上訴為無理由，爰依行政訴訟法第二百五十五條第一項、第九十八條
第三項前段，判決如主文。
中　　華　　民　　國　　九十一　　　年　　　十　　　　月　　　十一　　　日
                    最 高 行 政 法 院  第 一 庭
                                審 判 長 法  官　　　黃　綠　星
                                         法  官      高　啟　燦
                                         法  官　　　蔡　進　田
                                         法  官　　　黃　璽　君
                                         法  官　　　廖　宏　明
右  正  本  證  明  與  原  本  無  異
　　　　　　　　　　　　　　　　　　　　 法院書記官　彭　秀　玲
中　　華　　民　　國　　九十一　　　年　　　十　　　　月　　　十一　　　日
